臺灣嘉義地方法院民事判決
110年度簡上字第49號
上  訴  人  陳明燦  
訴訟代理人  袁裕倫律師
複 代理 人  徐嘉駿律師
被上訴人    陳建宏  
訴訟代理人  汪玉蓮律師
上列當事人間請求拆屋還地等事件，上訴人對於中華民國 110年
2月26 日本院嘉義簡易庭108年度嘉簡字第891號第一審判決提起
上訴，經本院於民國110年12月1日言詞辯論終結，判決如下：
    主      文
原判決廢棄。
被上訴人應將坐落嘉義縣○○鄉○○○段0000地號土地上，如附圖所
示代號甲部分面積139平方公尺之建物拆除，並將該占用部分土
地返還上訴人。
第一、二審訴訟費用由被上訴人負擔。
上訴人假執行之聲請駁回。
    事實及理由
一、上訴人於原審起訴主張： 
（一）嘉義縣○○鄉○○○段0000地號土地（下稱系爭土地）為上訴
      人所有（上訴人原與陳明煌、陳明琴共有坐落88-1地號土
      地，88-1地號土地於民國107年11月28日分割出88-3地號
      土地後，由陳明煌及陳明琴共有88-1地號土地，而上訴人
      單獨所有88-3地號土地之全部）。被上訴人為門牌嘉義縣
      ○○鄉○○村○○00號之1房屋（未辦理保存登記，下稱系爭房
      屋）之事實上處分權人，系爭房屋占用系爭土地如附圖所
      示甲部分面積139平方公尺，已20餘年，被上訴人之父親
      陳勝中曾有意買下其占用之部分，而於107年3月1日與上
      訴人、陳明煌、陳明琴簽訂土地買賣契約書，然因雙方對
      買賣之期望有落差，於108年3月21日雙方合意解除買賣契
      約。故系爭房屋無權占用系爭土地，爰依民法767條第1項
      之規定，請求被上訴人拆除系爭房屋並返還土地。
（二）訴外人陳良謀並未與當時嘉義縣○○鄉○○○段00○0000○0000
      地號土地之共有人達成使用借貸或分管協議之約定，被上
      訴人亦從未提出雙方有使用借貸或分管協議之事證。且原
      審傳喚諸位證人陳述關於當時如何成立使用借貸或分管協
      議等過程，其說法有出入，無法完整交代其時空背景，無
      以認定兩造間具有使用借貸之關係，否則亦無從發生兩造
      間就本件88-3地號土地交涉買賣之事宜。
（三）縱有使用借貸關係存在，亦僅存在於上訴人與訴外人陳勝
      中之間，然雙方無特別約定下，被上訴人不得主張該使用
      借貸關係對抗上訴人。且系爭房屋之耐用年限為15年，然
      興建至今已40年，超過其使用年限，應可認已達其使用借
      貸之目的，依民法第470條第1項規定，使用借貸關係已消
      滅，被上訴人依民法第470條第1項規定應返還系爭土地。
      再者，陳勝中並未通知上訴人欲將系爭房屋贈與被上訴人
      ，上訴人亦未曾知悉，更遑論有同意其贈與行為，則陳勝
      中將系爭房屋贈與被上訴人，違反民法第第467條第2項，
      上訴人自得依民法第472條第2款向陳勝中終止使用借資關
      係。
（四）所謂占有連鎖係基於占有之合法權源，而被上訴人之占有
      違反民法第467條第2項規定，自不成立占有連鎖之關係。
（五）上訴聲明：
   1、原判決廢棄。
   2、被上訴人應將坐落嘉義縣○○鄉○○○段0000地號土地上，如
      原判決附圖所示代號甲部分面積139平方公尺之建物拆除
      ， 並將該占用部分土地返還上訴人。
   3、第一、二審訴訟費用由被上訴人負擔。
   4、上訴人願供擔保，請准予宣告假執行。
二、被上訴人則以：
（一）陳良鍼73年間蓋系爭房屋時有經過全體共有人同意，當時
      上訴人並非土地之共有人，且交換土地時88、88-1地號土
      地約定以水溝為界，西邊由陳良鍼取得（分管使用借貸及
      債權物權化），故陳良鍼就88-1地號水溝以西土地並非無
      權占有，陳良鍼於103年5月31日將系爭房屋賣給陳勝中（
      指定登記在被上訴人陳建宏名下），103年8月14日將88號
      土地賣給陳勝中（指定登記在被上訴人陳建宏名下），亦
      係以水溝為界（即有包含88-1地號水溝以西部份），陳良
      鍼與被上訴人係買賣關係，並已移轉登記及交付。故陳良
      鍼於103年間並非未經所有權人同意轉借給第三人使用。
      故縱系爭房屋有部分蓋在88-1地號水溝以西部份（即原審
      判決甲部分）其他共有人（含陳良謀）亦有同意陳良鍼間
      使用此部分土地，而有使用借貸及分管之約定，並非無權
      占有。
（二）互換土地使用係一方與土地交換他方使用為對價，屬有償
      ，其性質為租賃。是一方以移轉不動產所有權予他方為對
      價，使用他方換來之土地，亦應成立租賃關係，故被上訴
      人係有權占有系爭土地。
 (三）聲明：
   1、上訴駁回。
   2、訴訟費用由上訴人負擔。 
三、爭點事項：
（一）不爭執事項：
   1、上訴人為系爭土地之所有人。
   2、被上訴人為系爭房屋之事實上處分權人。
   3、陳良鍼係於72年9月27日因買賣取得嘉義縣○○鄉○○○段00○0
      000○0000地號土地應有部分均4分之1，而與陳良謀、陳良
      清、陳良分、陳善命共有88、88-1、88-2地號土地；陳良
      鍼於79年8月14日因買賣取得陳良清、陳良分、陳善命所
      有88地號土地應有部分，復於80年1月3日因買賣取得陳良
      謀所有88地號土地應有部分，88地號土地全部歸陳良鍼所
      有；陳良謀於80年1月3日因買賣取得陳良鍼、陳良清、陳
      良分、陳善命所有88-1地號土地應有部分，88-1地號土地
      全部歸陳良謀所有，嗣陳明燦、陳明煌、陳明琴於97年7
      月23日因分割繼承取得88-1地號土地；88-1地號土地於10
      7年11月27日因分割共有物分割出88-3地號土地，88-3地
      號土地全部由陳明燦取得。
（二）爭執事項：
　 1、系爭房屋興建時占用系爭土地之法律性質？
　 2、系爭88、88-1、88-2地號土地於80年間分歸個人所有時之
      法律性質？
   3、被上訴人占用系爭土地是否有權占有？
四、本院判斷：
（一）系爭房屋興建時占用系爭土地之法律性質？
 　1、證人陳善命於原審證稱：「上訴人是我堂哥，被上訴人是
      我堂弟，我是住在系爭房屋上坡，系爭房屋是陳良鍼於71
      年或72年興建的，要做茶廠，陳良鍼向陳漢杉購買土地後
      ，在興建房屋前，有經過我、陳良謀、陳良清、陳良分同
      意才興建房屋，因為大家都是叔伯，大家都有同意，只是
      沒有立書面，陳良謀、陳良鍼有提議要以水溝為界。系爭
      房屋坐落地號是88、88-1，共有人都相同，我們共有的土
      地也有包含88-2地號」等語（原審卷二第133-136頁）。
   2、證人陳善前於原審證稱：「我與兩造是同祖宗，系爭房屋
      是陳良鍼在70幾年蓋的，系爭房屋坐落的土地是88、88-1
      地號土地，這兩筆土地共有人都相同，陳良鍼向陳漢杉買
      土地持分，陳良鍼有經過當時共有人陳良鍼、陳良謀、陳
      良清、陳良分、陳善命的同意興建房屋，我是聽我父親陳
      良清說他們有同意，他們有沒有寫書面我不知道」等語（
      原審卷二第138-141頁）。
　 3、證人陳良鍼於原審證稱：「上訴人是我堂姪，被上訴人是
      我姪子，系爭房屋是由我與陳勝中於73年合資興建，蓋在
      88、88-1地號土地上，88、88-1地號我都有持分，我是向
      陳漢杉買持分，登記時間是72年9月27日，當時土地共有
      人還有陳良謀、陳良清、陳良分、陳善命，88、88-1、88
      -2地號土地共有人都一樣，興建房屋前，我有經過陳良謀
      、陳良清、陳良分、陳善命的同意，大家說好後，我才興
      建房屋，80年大家才商量交換土地，88地號登記給我、88
      -1地號土地登記給陳良謀他們的兒子、88-2地號土地登記
      給陳良清、陳良分、陳善命，因為以前對山裡的土地沒有
      那麼重視，也沒有那麼有價值，所以沒有切完整的方形，
      80年登記之後仍以水溝為界、現在88-3地號的土地位置也
      是歸於我使用」等語（原審卷二第142-146頁）。
　 4、上開證人與兩造均有親屬關係，復具結擔保其證述之可信
      性，衡情當無為迴護被上訴人而故為虛偽不實之陳述，且
      經原審隔離訊問，所證內容互核相符，上訴人對系爭房屋
      係陳良鍼、陳勝中所合建亦不爭執（本院卷第110頁）。
      據上可證陳良鍼、陳勝中於73年間於共有88、88-1地號（
      分割前）土地上，其2人共同興建系爭房屋之時，確實經
      當時土地全體共有人同意。
　 5、按各共有人，除契約另有約定外，按其應有部分，對於共
      有物之全部，有使用收益之權（民法第818條）；共有物
      之管理，除契約另有約定外，應以共有人過半數及其應有
      部分合計過半數之同意行之（民法第820條第1項前段）。
      各共有人按其應有部分，對於共有物之全部雖有使用收益
      之權，惟未經共有人協議分管之共有物，共有人對共有物
      之特定部分占用收益，仍須徵得他共有人全體之同意；而
      所謂分管契約，係共有人就共有物實際上劃定範圍使用共
      有物，或就共有物之使用、收益、管理方法所訂定之契約
      。
　 6、如前所述，陳良鍼、陳勝中於73年間在共有88、88-1地號
      分割前土地上，其2人共同興建系爭房屋之時，有經當時
      土地全體共有人同意，但共有人全體並無將當時共有88、
      88-1地號土地「全部」，有劃定範圍使用。故共有人同意
      陳良鍼、陳勝中興建系爭房屋，並非系爭土地之分管約定
      ，而係共有人同意陳良鍼、陳勝中使用共有地之特定部分
      。是陳良鍼、陳勝中於73年間經共有人同意興建系爭房屋
      ，係有權使用系爭土地，但並無分管之約定。
（二）系爭88、88-1、88-2地號土地於80年間分歸個人所有時之
      法律性質？
 　1、陳良鍼係於72年9月27日因買賣取得嘉義縣○○鄉○○○段00○0
      000○0000地號土地應有部分均4分之1，而與陳良謀、陳良
      清、陳良分、陳善命共有88、88-1、88-2地號土地；陳良
      鍼於79年8月14日因買賣取得陳良清、陳良分、陳善命所
      有88地號土地應有部分，復於80年1月3日因買賣取得陳良
      謀所有88地號土地應有部分，88地號土地全部歸陳良鍼所
      有；陳良謀於80年1月3日因買賣取得陳良鍼、陳良清、陳
      良分、陳善命所有88-1地號土地應有部分，88-1地號土地
      全部歸陳良謀所有，嗣陳明燦、陳明煌、陳明琴於97年7
      月23日因分割繼承取得88-1地號土地，有88、88-1地號土
      地異動索引、88-3地號土地登記謄本在卷可稽可證，並為
      兩造所不爭執（原審卷二第43-80頁、本院卷第100頁）。
　 2、88-1地號土地於107年11月27日因分割共有物分割出88-3
      地號土地，88-3地號土地全部由上訴人取得，有土地登記
      謄本在可稽（原審卷一第17頁）。
　 3、系爭88、88-1、88-2地號土地於80年間分歸個人時，其移
      轉登記雖以買賣為由，但證人陳良鍼前開證稱：「當時係
      交換土地」，被上訴人亦主張係土地交換，可證當時並非
      真正土地買賣，僅係共有人間約定如何分配土地而已。
　 4、按所謂交換各自把自己的給對方。而共有係共有人對共有
      物所占有之比例，分別共有之各共有人，按其應有部分對
      於共有物之全部有使用收益之權，所謂應有部分，係指分
      別共有人得行使權利之比例，而非指共有物之特定部分，
      因此分別共有之各共有人，得按其應有部分之比例，對於
      共有物之全部行使權利。
　 5、依證人陳良鍼上開證述及88、88-1地號土地異動索引可證
      ，共有人將原共有之88、88-1、88-2地號土地，於80年1
      月間由陳良鍼取得88地號土地、由陳良謀取得88-1地號土
      地、由陳良清、陳良分、陳善命取得88-2地號土地。此係
      88、88-1、88-2地號土地之共有人將3筆共有地如何分配
      之約定，並非單純將各自土地給對方之交換土地，而係有
      3筆土地合併分割之性質。故本院認原共有之88、88-1、8
      8-2地號土地，於80年1月間由陳良鍼取得88地號土地、由
      陳良謀取得88-1地號土地、由陳良清、陳良分、陳善命取
      得88-2地號土地，此係共有人有各別取得土地之單獨所有
      權，各自使用自己分配後之土地，而不再保持共有之意，
      可見當時共有人就88、88-1、88-2地號3筆共有土地係合
      併分割之意。被上訴人主張係土地之交換，為本院所不採
      。
（三）被上訴人占用系爭土地是否有權占有？　　　
　 1、按意思表示之內容有錯誤，或表意人若知其事情即不為意
      思表示者，表意人得將其意思表示撤銷之。但以其錯誤或
      不知事情，非由表意人自己之過失者為限（民法第88條第
      1項）；前二條之撤銷權，自意思表示後，經過一年而消
      滅（民法第90條）。
　 2、88-1地號土地於107年11月27日因分割共有物分割出88-3
      地號土地，88-3地號土地全部由上訴人取得，有土地登記
      謄本在可稽（原審卷一第17頁）。而陳良鍼雖證稱「..80
      年登記之後仍以水溝為界、現在88-3地號的土地位置也是
      歸於我使用。水溝係位於88-1、88-3相鄰地籍線之東側」
      等語（原審卷二第144頁）。又水溝係位於88-1、88-3相
      鄰地籍線之東側，亦有陳良鍼手繪位置可證（原審卷二第
      154-1頁）。是縱80年1月間系爭88、88-1、88-2地號土地
      之共有人有協議將水溝以西（即目前之88-3地號土地）歸
      陳良鍼所有，但並未繪出現有88-3地號土地位置登記予陳
      良鍼所有，而仍以原系爭88、88-1、88-2地號土地現有地
      籍、位置、面積為登記，故當時登記之物權行為縱有錯誤
      ，當事人亦僅得依上開法規撤銷意思表示，但在撤銷前，
      當事人所有之土地，仍應以80年1月間移轉登記為依據。
      亦即88-1分割出之88-3地號土地，並非陳良鍼所有，而係
      現上訴人所有。
　 3、次按，分管契約，係共有人就共有物之使用、收益或管理
      方法所訂定之契約，共有人請求分割共有物，應解為有終
      止分管契約之意思。是經分割共有物確定者，無論當事人
      自行分割，或法院判決分割，所採行分割方法為何，均有
      使原分管契約發生終止之效力。僅分割方法採行變價分割
      時，在未變價前，共有物之所有權主體尚未變動，不當然
      發生共有物變賣之效果，共有人間之共有關係應延至變賣
      完成時消滅而已。
　 4、陳良鍼、陳勝中於73年間經共有人同意興建系爭房屋，而
      有權使用系爭土地。但於80年1月間88、88-1、88-2地號
      土地之共有人協議分配3筆土地，共有人各別取得單獨地
      號土地而合併分割時，參之上開見解所示，共有人間應有
      終止系爭房屋繼續使用系爭土地之意思。否則若分割後仍
      認原同意使用之効力繼續存在，則分得被占用土地之人，
      迄不永無收回土地之日，如此解釋顯不合理。
　 5、被上訴人以「互換土地使用係一方與土地交換他方使用為
      對價，屬有償，其性質為租賃。是一方以移轉不動產所有
      權予他方為對價，使用他方換來之土地，亦應成立租賃關
      係，而主張被上訴人係有權占有系爭土地」等語。然當時
      共有人就88、88-1、88-2地號3筆共有土地係合併分割之
      意，並非土地交換使用，亦非以移轉不動產所有權予他方
      為對價，而使用他方交換來之土地，是被上訴人主張對系
      爭土地有租賃之使用權，並不可採。
　 6、陳勝中於107年3月1日與上訴人、陳明煌、陳明琴於107年
      3月1日間與陳勝中簽訂系爭土地之買賣契約，欲以80萬元
      買受系爭土地，然雙方於108年3月21日合意解除買賣契約
      ，以上有買賣契約書、存證信函可證（原審卷一第29、71
      -77頁）。可見當時被上訴人之父陳勝中亦認對系爭土地
      並無任何權利，否則無須向上訴人買受系爭土地。此外，
      被上訴人並無提出其他有權使用系爭土地之權源，故被上
      訴人占用系爭土地係無權占有。
（四）上訴人之請求是否有理由？
   1、按所有人對於無權占有或侵奪其所有物者，得請求返還
      之。對於妨害其所有權者，得請求除去之。有妨害其所有
      權之虞者，得請求防止之（民法第767條第1項）。如前所
      述，系爭土地為上訴人所有，惟遭被上訴人之建物無權占
      用，原告依上揭規定，訴請被上訴人將附圖所示甲部分面
      積139平方公尺之建物拆除，將該土地返還上訴人，為有
      理由。
   2、原審以上訴人應受原使用借貸契約之拘束，而以被上訴人
      使用88-3地號土地係有正當權源，駁回上訴人之請求及假
      執行之聲請，自有未洽。上訴意旨指摘原判決不當，求予
      廢棄改判，為有理由，爰廢棄改判如主文第1、2項所示。
（五）至於上訴人陳明願供擔保，聲請宣告假執行部分。查本件
      判決後，因上訴人上訴所得受之利益，未逾新台幣150萬
      元，已不得上訴第三審而告確定，上訴人即可憑確定之判
      決聲請強制執行，自無宣告假執行之必要，其聲請供擔保
      准為假執行宣告，尚有未洽，不應准許。
（六）本件事證已臻明確，兩造其餘攻擊防禦方法，核與判決結
      果不生影響，爰不逐一論述。
五、訴訟費用裁判之依據：民事訴訟法第79條。
中    華    民    國    110    年   12    月    15    日
                  民事第三庭  審判長法  官  柯月美
                  
                                    法  官  陳婉玉
                                    
                                    法  官  馮保郎
以上正本係照原本作成。
本件判決不得上訴。
中　　華　　民　　國　　110 　年　　12　　月　　15　　日
                                    書記官  蔡沛圻